ACORDAO-COMPLETO-2568304

ACÓRDÃO 3689/2023 ATA 16/2023 - SEGUNDA CÂMARA

VISTOS, relatados e discutidos estes autos que cuidam de tomada de contas especial instaurada pelo Fundo Nacional de Saúde - MS, em desfavor do Sr. Eduardo Tadeu Pereira, em razão de não comprovação da regular aplicação dos recursos do Sistema Único de Saúde/Piso da Assistência Básica repassados pela União por meio do Fundo Nacional de Saúde/MS ao Fundo Municipal de Saúde de Várzea Paulista/SP no período de 1/1/2005 a 31/12/2005,
ACORDAM os Ministros do Tribunal de Contas da União, reunidos em Sessão da Segunda Câmara, diante das razões expostas pelo Relator, em: 
9.1. reconhecer, de ofício, a ocorrência da prescrição das pretensões punitivas e de ressarcimento do TCU, ordenando o arquivamento do presente processo, com fulcro no art. 11 da Resolução-TCU 344/2022; 
9.2. enviar cópia do presente Acórdão ao Fundo Nacional de Saúde - MS e ao responsável, informando que a presente deliberação, acompanhada do Relatório e do Voto que a fundamenta, está disponível para consulta no endereço www.tcu.gov.br/acordaos, além de esclarecer que, caso requerido, o TCU poderá fornecer sem custos as correspondentes cópias, de forma impressa.

TCE instaurada pelo(a) FUNDO NACIONAL DE SAÚDE - MS em razão de Não comprovação da regular aplicação dos recursos repassados pela União, função SAUDE, para atendimento à/ao Assistência Farmacêutica / Programa de Assistência Farmacêutica Básica  (nº da TCE no sistema: 284/2020).

Segunda Câmara

Prefeitura Municipal de Várzea Paulista - SP.

3. Interessados/Responsáveis:
3.1. Interessado: Fundo Nacional de Saúde - MS (00.530.493/0001-71).
3.2. Responsável: Eduardo Tadeu Pereira (XXX.134.788-XX).

13.1. Ministros presentes: Vital do Rêgo (Presidente), Augusto Nardes, Aroldo Cedraz e Antonio Anastasia (Relator).
13.2. Ministro-Substituto presente: Marcos Bemquerer Costa.

ANTONIO ANASTASIA

Transcrevo a seguir, com ajustes de forma, nos termos do art. 1º, § 3º, inciso I, da Lei nº 8.443/92, a instrução lavrada no âmbito da então Secretaria de Controle Externo de Tomada de Contas Especial - SecexTCE (peça 70) , atual Unidade de Auditoria Especializada em Tomada de Contas Especial - AudTCE, cuja proposta de encaminhamento foi endossada pelo corpo diretivo (peças 71 e 72) :
"INTRODUÇÃO
1.	Cuidam os autos de tomada de contas especial instaurada pelo Fundo Nacional de Saúde - MS, em desfavor, originalmente, do Sr. José Luis Pio Romera (CPF XXX.566.688-XX) , em razão de não comprovação da regular aplicação dos recursos do Sistema Único de Saúde/Piso da Assistência Básica repassados pela União por meio do Fundo Nacional de Saúde/MS ao Fundo Municipal de Saúde de Várzea Paulista/SP no período de 1/1/2005 a 31/12/2005.
HISTÓRICO
2.	O presente processo originou-se da Auditoria n. 7391 realizada na Secretaria Municipal de Saúde de Várzea Paulista/SP pela Divisão de Auditoria no Estado de São Paulo, cujo relatório foi encaminhado ao Fundo Nacional de Saúde - FNS/SE/MS, para adoção dos procedimentos visando à devolução de recursos financeiros de origem federal ao Ministério da Saúde. 
3.	Os recursos repassados pelo Fundo Nacional de Saúde ao município de Várzea Paulista - SP, no período de 1/1/2005 a 31/12/2005, na modalidade fundo a fundo, foram auditados pelo Departamento Nacional de Auditoria do SUS (Denasus) conforme consignado nos relatórios (peças 2, 3 e 6) . 
4.	Extrai-se do Relatório Complementar de Auditoria 7391/MS/Sgep/Denasus (peça 3) que foram constatadas irregularidades na aplicação dos recursos do SUS/Piso da Atenção Básica repassados ao Fundo Municipal de Saúde do referido município que configuram dano ao erário. As irregularidades relacionadas a desvio de finalidade foram sanadas por intermédio de termo de ajustamento sanitário (peça 6) . Quanto aos ilícitos lesivos aos cofres do FNS remanescentes, foram caracterizados conforme a seguir detalhado.
5.	Irregularidade: Ausência de documentação comprobatória de despesas referentes a impostos recolhidos com recursos PAB de despesas não comprovadas (Constatação n. 234540 do Relatório Complementar 7931/MS/SGEP/Denasus - peça 3, p. 7-8) .
A equipe de auditoria apurou que o gestor municipal recolheu os impostos referentes às notas fiscais emitidas pela sociedade empresária AMEC - Assistência Médico Cirúrgica S/C Ltda, com recursos PAB. 
	Nota fiscal
	Valor do ISS (R$) 
	Valor do IRRF (R$) 
	Valor do INSS (R$) 
	Total por nota (R$) 

	2090
	600,72
	----
	----
	600,72

	2113
	888,66
	666,49
	----
	1.555,15

	2142
	688,66
	516,49
	----
	1.205,15

	2144
	801,35
	601,01
	----
	1.402,36

	2159
	844,35
	----
	----
	844,35

	2161
	874,33
	655,74
	----
	1.530,07

	2180
	1.000,00
	750,00
	----
	1.750,00

	2198
	1.000,00
	750,00
	5.500,00
	7.250,00

	2093
	1.000,00
	750,00
	5.500,00
	7.250,00

	2096
	1.000,00
	750,00
	5.500,00
	7.250,00

	2213
	900,00
	675,00
	4.950,00
	6.525,00

As despesas correspondentes, todavia, não foram comprovadas ante a ausência de apresentação da documentação requerida pela equipe de auditoria referente a Cláusula Terceira dos Contratos 07/2003 e 30/2005. 
O gestor ao não fornecer esses documentos violou o disposto nos arts. 37, caput e 70, caput e parágrafo único da Constituição da República de 1988 e art. 11 do Decreto 1651/1995. 
Responsáveis identificados: José Luis Pio Romera (CPF XXX.566.688-XX) e Maria do Carmo Cabral Carpintero (CPF XXX.360.628-XX) .
6.	Irregularidade: ausência de apresentação da documentação comprobatória de despesas com serviços pagos com recursos do SUS/Piso da Assistência Básica prestados por empresa contratada AMEC Assistência Médica e Cirúrgica S/C Ltda. (Constatação n. 234539 do Relatório de Auditoria Complementar 7391/MS/SEGEP/Denasus - peça 3, p. 5-7) .
A auditoria requereu a apresentação dos documentos citados na Cláusula Terceira dos Contratos 07/2003 e 30/2005, referente as notas fiscais 2161, 2180, 2198, 2093, 2096 e 2213, que previa que a entidade contratada-AMEC Assistência Médica e Cirúrgica S/C Ltda apresentaria mensalmente à Prefeitura, até o décimo dia útil do mês subsequente, a relação dos atendimentos constando o número de consulta efetuadas e suas respectivas áreas, assim como o valor a ser pago. 
Não houve apresentação pela municipalidade de relação de atendimentos com o número de consultas efetuadas se os serviços foram prestados, conforme determina a Cláusula Terceira dos Contratos 07/2003 e 30/2005, sendo apresentadas as notas fiscais, que relacionaremos a seguir. 
	Nota fiscal
	Valor (R$) 
	Cheque

	2161
	42.186,18
	850525

	2180
	48.250,00
	850528

	2198
	42.750,00
	850538

	2093
	42.750,00
	850420

	2096
	42.750,00
	850549

	2213
	38.475,00
	850482

Responsáveis identificados: José Luis Pio Romera (CPF XXX.566.688-XX) e Maria do Carmo Cabral Carpintero (CPF XXX.360.628-XX) 
7.	 Irregularidade: ausência de apresentação da documentação comprobatória de despesas com serviços pagos com recursos do SUS/Piso da Assistência Básica prestados por sociedade empresária contratada Laboratório Bensil S/C Ltda. Constatacão n. 234538 do Relatório Complementar de Auditoria 7391/MS/Segep/Denasus - peça 3, p. 4-5) .
A equipe de auditoria requereu os documentos citados na Cláusula 8.1 do Contrato 14/2004, referente as notas fiscais 431, 433, 437, 440, 442, 444, 446, 449, 454 e 458/05, do prestador Laboratório Bensil S/C Ltda, relativos à exigência de medições mensais e de acordo com as quantidades efetivamente executadas e apuradas, conferidas pela Secretaria de Saúde e, estando corretas e aprovadas as quantidades, o contratado deveria apresentar a fatura relativa ao pagamento à Secretaria de Finanças. 
O gestor municipal não comprovou através de documentos que as medições mensais estavam de acordo com as quantidades efetivamente executadas e apuradas conforme determina a Cláusula 8.1 do Contrato 14/2004.  
No quadro abaixo estão relacionados os valores das parcelas das notas fiscais pagas para as quais não foram apresentados documentos comprobatórios da efetiva prestação dos serviços. Frise-se que os valores das notas fiscais relacionados no relatório do Denasus compreendiam despesas com desvio de finalidade que foram excluídas por terem sido sanadas por intermédio do TAS.
	Nota fiscal
	Valor (R$) 
	Cheque

	431
	18.069,22
	850402

	433
	19.365,78
	850404

	437
	12.113,83
	850406

	440
	31.057,57
	850522

	442
	13.368,67
	850523

	444
	24.258,83
	850527

	446
	27.796,70
	850531

	449
	15.816,23
	850536

	454
	18.623,31
	850416

	458
	21.404,12
	850547

Responsáveis identificados: José Luis Pio Romera (CPF XXX.566.688-XX) e Maria do Carmo Cabral Carpintero (CPF XXX.360.628-XX) 
8.	Irregularidade: ausência de apresentação da documentação comprobatória de despesas com serviços pagos com recursos do SUS/Piso da Assistência Básica prestados por empresa contratada AMEC Assistência Médica e Cirúrgica S/C Ltda. (Constatação n. 234543 do Relatório de Auditoria Complementar 7391/MS/SEGEP/Denasus - peça 3, p.  8-9) 
A equipe de auditoria solicitou os documentos citados na Cláusula Terceira dos Contratos 07/2003 e 30/2005, referente aos serviços objeto das notas fiscais 2090, 2113, 2142, 2144 e 2159. Nos referidos termos de contrato estipulou-se que a entidade contratada-AMEC Assistência Médica e Cirúrgica S/C Ltda apresentaria à Prefeitura, mensalmente até o décimo dia útil do mês subsequente, a relação dos atendimentos constando o número de consulta efetuadas e suas respectivas áreas, assim como o valor a ser pago.
O gestor Municipal não comprovou por meio de relação de atendimentos com o número de consultas efetuadas se os serviços foram prestados, conforme determina a Cláusula Terceira dos Contratos 07/2003 e 30/2005, conforme relacionado no quadro abaixo: 
	Nota fiscal
	Valor (R$) 
	Cheque

	2090
	29.741,18
	850401

	2113
	42.877,73
	850403

	2142
	33.227,62
	transferência autorizada

	2144
	38.664,97
	850521

	2159
	40.740,07
	850524

Responsáveis identificados: José Luis Pio Romera (CPF XXX.566.688-XX) e Maria do Carmo Cabral Carpintero (CPF XXX.360.628-XX) 
Normas infringidas: Arts. 37, caput, e 70, parágrafo único, da Constituição Federal; art. 93 do Decreto-Lei nº 200/1967; arts. 66, 139, §§ 4º e 5º, e 145 do Decreto nº 93.872/1986; arts. 60 a 64 da Lei 4.320/1964; artigo 11 do Decreto Federal n. 1651/1995. 
Débitos imputados ao responsável José Luis Pio Romera (CPF: XXX.566.688-XX) :
	Data de ocorrência
	Valor histórico (R$) 

	26/1/2005
	29.741,18

	4/2/2005
	18.069,22

	16/2/2005
	600,72

	2/3/2005
	42.877,73

	2/3/2005
	1.555,15

	4/3/2005
	19.365,78

	30/3/2005
	33.227,62

	31/3/2005
	1.205,15

	13/4/2005
	12.113,83

	3/5/2005
	38.664,97

	3/5/2005
	1.402,36

	11/5/2005
	31.057,57

	2/6/2005
	13.368,67

	6/6/2005
	40.740,07

	6/6/2005
	844,35

	20/6/2005
	42.186,18

	21/6/2005
	1.530,07

	4/7/2005
	24.258,83

	19/7/2005
	48.250,00

	19/7/2005
	1.750,00

	11/8/2005
	27.796,70

	16/8/2005
	7.250,00

	9/9/2005
	15.816,23

	22/9/2005
	42.750,00

	22/9/2005
	7.250,00

	7/10/2005
	18.623,31

	17/10/2005
	42.750,00

	17/10/2005
	7.250,00

	14/11/2005
	21.404,12

	23/11/2005
	42.750,00

	28/12/2005
	38.475,00

	28/12/2005
	6.525,00

	Total
	681.449,81

	Valor atualizado do débito (sem juros) em 28/4/2022: R$ 1.741.893,389.	Em 22/1/2020, com fundamento na IN/TCU 71/2012, alterada pela IN/TCU 76/2016 e DN/TCU 155/2016, o dirigente da instituição Fundo Nacional de Saúde - MS autorizou a instauração da tomada de contas especial (peça 45) . O processo foi registrado no sistema e-TCE com o número 284/2020.
10.	 O responsável arrolado na fase interna foi devidamente comunicado e, diante da ausência de justificativas suficientes para elidir a irregularidade e da não devolução dos recursos, instaurou-se a tomada de contas especial.
11.	 No relatório (peça 48) , o tomador de contas concluiu que o prejuízo importaria no valor original de R$ 681.449,81, imputando-se a responsabilidade a José Luis Pio Romera, secretário municipal de finanças, desde 1/1/2005, identificado como gestor dos recursos.
12.	 Em 14/9/2020, a Controladoria-Geral da União emitiu o relatório de auditoria (peça 51) , em concordância com o relatório do tomador de contas. O certificado de auditoria e o parecer do dirigente do órgão de controle interno concluíram pela irregularidade das presentes contas (peças 52 e 53) .
13.	 Em 13/10/2020, o ministro responsável pela área atestou haver tomado conhecimento das conclusões contidas no relatório e certificado de auditoria, bem como do parecer conclusivo do dirigente do órgão de controle interno, manifestando-se pela irregularidade das contas, e determinou o encaminhamento do processo ao Tribunal de Contas da União (peça 54) .
14.	 Autuado o processo nesta Corte de Contas, lavrou-se instrução inicial em que se concluiu pelo atendimento dos pressupostos de constituição e desenvolvimento válido do processo (peça 59) . Corroborou-se o juízo do Denasus quanto à ausência de responsabilidade da então secretária municipal de saúde Maria do Carmo Cabral Carpintero (CPF XXX.360.628-XX) . Divergiu-se, todavia, da imputação de responsabilidade ao então secretário de municipal de finanças, Sr. José Luis Pio Romera, em razão de não ter praticado atos de gestão vinculados aos ilícitos geradores do dano ao erário.
15.	 Em consequência, propôs-se a promoção de citação do então prefeito municipal, Sr. Eduardo Tadeu Pereira, em razão das evidências da prática de atos de gestão que resultaram na não comprovação da boa e regular aplicação dos recursos do Sistema Único de Saúde, repassados pela União/Fundo Nacional de Saúde na modalidade fundo a fundo, pelo ao Fundo de Saúde do município de Várzea Paulista - SP no exercício de 2005 em face das seguintes constatações:
a)	ausência de documentação comprobatória das despesas correspondentes a impostos recolhidos com recursos do SUS/Piso da Atenção Básica (Constatação n. 234540 do Relatório Complementar 7931/MS/SGEP/Denasus) ;
b)	ausência de apresentação da documentação comprobatória da efetiva prestação dos serviços pagos com recursos do SUS/Piso da Assistência Básica prestados pela sociedade empresária contratada AMEC Assistência Médica e Cirúrgica S/C Ltda. (Constatações n. 234539 e 234543 do Relatório de Auditoria Complementar 7391/MS/SEGEP/Denasus) 
c)	ausência de apresentação da documentação comprobatória da efetiva prestação dos serviços pagos com recursos do SUS/Piso da Assistência Básica prestados pela sociedade empresária contratada Laboratório Bensil S/C Ltda. (Constatação n. 234538 do Relatório Complementar de Auditoria 7391/MS/Segep/Denasus) ;
d)	ausência de atesto nas notas fiscais referentes às despesas referidas nas alíneas 'b' e 'c' supra certificando o recebimento dos serviços pagos com recursos do SUS/Piso da Assistência Básica;
16.	 Promovida a citação na forma proposta (peças 63-66) , em cumprimento ao despacho do titular da unidade (peça 61) , verifica-se que compareceram aos autos advogados do responsável para pleitear prorrogação do prazo para oferta de defesa (peça 67) . Ressalte-se que os advogados atuaram sem procuração nos autos e não apresentaram o instrumento de mandato no prazo de 15 dias, conforme previsto no § 1º, do art. 5º, da Lei 8.906/1994 - Estatuto da Advocacia e a Ordem dos Advogados do Brasil.
17.	 Não obstante, houve deferimento do pleito de dilação do interstício para apresentação das alegações de defesa (peça 68) , constatando-se que o agente citado deixou escoar o novo prazo sem apresentar qualquer manifestação adicional neste feito.
EXAME TÉCNICO
Análise Dos Pressupostos Processuais da IN/TCU 71/2012
Avaliação de Viabilidade do Exercício do Contraditório e Ampla Defesa
18.	 Verifica-se que houve o transcurso de mais de dez anos desde o fato gerador sem que tenha havido a notificação do responsável pela autoridade administrativa federal competente (art. 6º, inciso II, c/c art. 19 da IN/TCU 71/2012, modificada pela IN/TCU 76/2016) , uma vez que o fato gerador da última irregularidade sancionada ocorreu em 28/12/2005, e o responsável Sr. Eduardo Tadeu Pereira não foi notificado pessoalmente para oferta de defesa. 
19.	 Considerando que houve imputação de responsabilidade somente ao Sr. José Luis Pio Romera, não houve notificação por parte do Denasus ou do FNS ao ex-prefeito Sr. Eduardo Tadeu Pereira. Em tais circunstâncias, verifica-se que transcorreram mais de dez anos sem notificação ao referido agente imputando-lhe responsabilidade pelos prejuízos apurados. 
20.	 Sem embargo, e na linha dos precedentes deste TCU sobre a matéria, o mero decurso de dez anos não importa necessariamente no juízo de prejuízo ao contraditório, cabendo ao responsável apresentar elementos de convicção nesse sentido (Acórdão 4372/2016-TCU-Segunda Câmara, 1997/2016-TCU-Plenário e 298/2019-TCU- 2ª Câmara, dentre muitos outros) .
21.	 Além disso, verifica-se que houve notificação da municipalidade durante a gestão do responsável, tendo sido encaminhadas pelo então prefeito municipal as justificativas aos achados de auditoria do Denasus (peça 24, p. 1) .
22.	 Conclui-se, portanto, que não restou configurado prejuízo ao exercício regular do contraditório pelo responsável Sr. Eduardo Tadeu Pereira.
Valor de Constituição da TCE 	
23.	 Verifica-se, ainda, que o valor atualizado do débito apurado (sem juros) em 1/1/2017 é de R$ 1.317.389,78, portanto superior ao limite mínimo de R$ 100.000,00, na forma estabelecida conforme os arts. 6º, inciso I, e 19 da IN/TCU 71/2012, modificada pela IN/TCU 76/2016. 
Caracterização das irregularidades geradoras do dano ao erário
24.	 Extrai-se do acima sintetizado que o tomador de contas identificou como ilícito gerador do dano a ausência de comprovação da boa e regular aplicação de parte dos recursos repassados pelo FNS para as ações do Piso da Atenção Básica no município em referência no exercício de 2005, conforme detalhado no relatório de fiscalização do Denasus. 
25.	 O trabalho de auditoria do Denasus resultou na constatação de ausência de comprovação da aplicação de parte dos recursos do SUS ao município devido à não-apresentação da documentação comprobatória das despesas realizadas com pagamentos de contratos de prestação de serviços médicos com recursos do PAB.
26.	 A ausência de comprovação da boa e regular aplicação dos recursos transferidos em razão da ausência de documentos que permitam a formação de juízo quanto à regular execução físico-financeira do objeto configura violação ao disposto no art. 37, caput c/c o art. 70, parágrafo único, da Constituição da República Federativa do Brasil, art. 93 do Decreto-lei 200/67, art. 66 do Decreto 93.872/1996.
27.	 A realização de pagamentos sem o devido suporte documental que demonstre a efetiva contraprestação em bens e serviços acarreta a presunção relativa da existência de dano ao erário, conforme entendimento jurisprudencial pacífico desta Corte de Contas. A regularidade do pagamento de despesas com recursos públicos somente é assegurada com a observância dos procedimentos prévios de empenho e liquidação da despesa fixados na Lei 4.320/1964 e demais normas regentes.
28.	 Na seara do Direito Financeiro, é cediço que cabe ao responsável demonstrar, por meio da documentação exigida na legislação de regência, a boa e regular aplicação dos recursos públicos federais geridos, em obediência ao disposto nos arts. 70, caput e parágrafo único, da Constituição da República Federativa do Brasil de 1988; 93 do Decreto-Lei 200/1967 e 66 e 145 do Decreto 93.872/1986. 
29.	 Em se tratando de débito decorrente de dano ao erário propriamente dito, cabe ao gestor responsável pela irregularidade a obrigação de devolver os recursos, visto que, nessas situações, não há evidências de que eles tenham sido aplicados em prol de alguma finalidade pública, devendo a recomposição ser feita ao Fundo Nacional de Saúde, em respeito ao disposto no art. 2º, inciso VII, do Decreto 3.964/2001 combinado com o art. 33, § 4º, da Lei 8.080/1990.
Individualização de conduta e culpabilidade
30.	 Considerando os ilícitos acima identificados, a imputação de responsabilidade não atende aos pressupostos estabelecidos na jurisprudência desta Corte de Contas, uma vez que houve equívoco na identificação dos agentes responsáveis, conforme a seguir demonstrado.
31.	 Da análise dos documentos presentes nos autos, verifica-se que o tomador de contas especial imputou ao Sr. José Luis Pio Romera (CPF XXX.566.688-XX) , então secretário municipal de finanças, a responsabilidade pelas irregularidades geradoras do dano ao erário. Ressalte-se que, no relatório do Denasus, houve menção à responsabilidade da então secretária municipal de saúde Maria do Carmo Cabral Carpintero (CPF XXX.360.628-XX) nos achados de auditoria, porém as proposições de devolução foram imputadas somente ao então secretário de finanças.
32.	 O exame das ordens de pagamento colacionadas nos autos corrobora o registro da equipe de auditoria do Denasus de que a secretária municipal de saúde não atuava como ordenadora de despesas. Verifica-se que os atos de gestão dos recursos do SUS não estavam sendo praticados no âmbito da Secretaria Municipal de Saúde. Constata-se que os documentos de ordenação das despesas questionadas não foram assinados pelo secretário de municipal de Saúde, mas antes pelo prefeito municipal (peça 4, p. 6; 14; 20; 26; 30; 34, 42; 47; 51; 56; 60 e 64 e peça 5, p. 1; 5; 12, dentre outras) .
33.	 Constata-se, ainda, que as notas fiscais apresentadas não apresentam atesto da prestação dos serviços nelas descritos. Conforme estabelecido no inciso III, § 2º do art. 63, da Lei 4.320/1964 e em consolidada jurisprudência deste Tribunal, a atestação do documento comprobatório dos gastos é procedimento imprescindível à comprovação da correta liquidação da despesa pois certifica o recebimento dos bens ou prestação dos serviços a serem pagos. 
34.	 Citem nessa linha de compreensão os Acórdão 5848/2013-TCU-Primeira Câmara, Rel. Min. Ana Arraes, 1213/2014-TCU-Primeira Câmara, Rel. Min. José Múcio Monteiro, 5335/2011-TCU - Primeira Câmara, rel. Min. Ubiratan Aguiar, bem como o seguinte enunciado da jurisprudência selecionada deste TCU:
Acórdão 8920/2017-TCU-Segunda Câmara
Enunciado
A aposição de assinatura em atesto de medição constitui declaração formal de que os serviços foram executados conforme contratado e estão aptos a serem pagos, trata-se de requisito essencial para a liquidação da despesa. O agente público, sob pena de responsabilização, tem o dever de se negar a atestar medição sobre a qual não tenha o efetivo conhecimento dos serviços realizados.
35.	 Cumpre observar que, conforme disposto no art. 9º, caput e inciso III, da Lei n. 8.080/1990, é competência do secretário municipal de saúde a gestão do Sistema Único de Saúde (SUS) na esfera municipal, devendo ser responsabilizado quando constatada a existência de evidências de conduta omissiva ou comissiva em eventuais práticas ilícitas apuradas.
36.	 O prefeito municipal, todavia, pode vir a responder por irregularidades na aplicação de recursos do Sistema Único de Saúde (SUS) caso delas participe ativamente. Nessa linha de compreensão, conquanto as normas em referência confiram embasamento à responsabilização do secretário municipal de saúde por irregularidades na aplicação de recursos do SUS transferidos ao município, não afastam a responsabilidade dos prefeitos.
37.	 Encontram-se na jurisprudência desta Corte diversos julgados nessa direção, podendo ser citados os Acórdão 6347/2013-TCU-Primeira Câmara - Relator Min. José Múcio Monteiro, 704/2013 - TCU - 2ª Segunda Câmara - Rel. Min. André de Carvalho e 284/2014-1ª Primeira Câmara - Relator Min. José Múcio Monteiro. Ressalte-se que, conforme entendimento adotado no Acórdão 6230/2014-TCU-Segunda Câmara - Relator Min. Marcos Bemquerer, impõe-se a responsabilização do titular da prefeitura em solidariedade com os ex-secretários de saúde quando tenha concorrido indiretamente para as irregularidades, desde que configurada atuação culposa in vigilando ou in eligendo.
38.	 No caso sob exame, a responsabilidade pela ausência de apresentação da documentação comprobatória deve incidir sobre o então gestor máximo do município em razão da prática de atos de ordenação de despesas. Conforme acima consignado, a secretária de saúde não praticou atos de gestão. Portanto, incumbe ao ordenador de despesas demonstrar, por meio da documentação exigida na legislação de regência, a boa e regular aplicação dos recursos públicos federais geridos, comprovando a observância dos procedimentos prévios de liquidação da despesa.
39.	 A não apresentação da documentação comprobatória dos serviços prestados impediu o estabelecimento do nexo causal entre as despesas efetuadas e os recursos federais recebidos no âmbito do Sistema Único de Saúde, não permitindo, assim, aferir a regularidade na utilização dos recursos, resultando em presunção de dano ao erário.
40.	 Em primeira análise, não há excludentes de ilicitude, de culpabilidade e de punibilidade. É razoável supor que o responsável tinha consciência da ilicitude de sua conduta; era exigível conduta diversa da praticada, qual seja, guardar, manter arquivados e apresentar aos órgãos fiscalizadores quando solicitados os documentos relativos às despesas. 
41.	 Conforme apontado no parecer inicial desta Secex, não se encontra suficientemente caracterizada a responsabilidade do então secretário de municipal de finanças, Sr. José Luis Pio Romera. Conforme constatação n. 10315 do relatório original do Denasus (peça 2) , a equipe de auditoria obteve a informação de que, no período de 2005 a 2009, o responsável pela ordenação de despesas do Fundo Municipal de Saúde da Prefeitura Municipal de Saúde de Várzea Paulista teria sido o Sr. José Luiz Pio Romera, secretário de Finanças.
42.	 Não obstante, não foi apresentada norma legal ou ato administrativo que conferisse, ainda que contrariamente à legislação federal, formalmente tal atribuição ao citado gestor. Também não se encontram evidências de atuação do titular da pasta das finanças como gestor da saúde no município. Com efeito, somente há comprovação nos autos de que o então secretário foi o responsável pela emissão das notas de empenho referentes aos desembolsos sem comprovação correspondente de despesas. Todas as ordens de pagamento foram subscritas pelo então prefeito municipal Sr. Eduardo Tadeu Pereira.
43.	 A mera emissão de notas de empenho é atribuição do secretário de finanças que não mantém relação causal com a ausência de comprovação da regularidade da execução das despesas com recursos do SUS. A emissão dos empenhos era justificada pela existência de contratos celebrados pela municipalidade com prestadores privados e respectivas notas fiscais de prestação dos serviços. A auditoria do Denasus não apresentou qualquer evidência de que o então secretário de finanças atuou como ordenador de despesas, fiscal de contratos ou de qualquer forma promoveu a liquidação das despesas impugnadas.
44.	 Observa-se, ainda, que a documentação comprobatória da produção de serviços de saúde em questão deveria ser recebida e processada pela secretaria municipal de saúde, conforme informações extraídas pela auditoria do Denasus dos termos de contrato de prestação de serviços.
45.	 Carece, portanto, de fundamentação a imputação de omissão no cumprimento de dever preexistente que justifique a responsabilização do secretário de finanças. Deve-se propor, nesta etapa de mérito, a exclusão da responsabilidade desse agente destas contas especiais.
46.	 Os elementos probatórios nos autos que autorizam a responsabilização do então prefeito municipal Sr. Eduardo Tadeu Pereira pelos ilícitos geradores de dano ao erário.
47.	 Ressalte-se que a responsabilização dos agentes públicos integrantes da relação processual desta TCE é compatível com o entendimento firmado pelo TCU no item 9.3.3 do Acórdão 1072/2017-TCU-Plenário, de relatoria do Ministro Bruno Dantas, segundo o qual o dano ao erário deve ser restituído ao FNS pelos gestores.
Exame da citação
revelia do Sr. Eduardo Tadeu Pereira
48.	 Preliminarmente, cumpre tecer breves considerações sobre a forma como são realizadas as comunicações processuais no TCU. A esse respeito, destacam-se o art. 179, do Regimento Interno do TCU (Resolução 155, de 4/12/2002) e o art. 4º, inciso III, § 1º, da Resolução TCU 170, de 30 de junho de 2004, in verbis:
Art. 179. A citação, a audiência ou a notificação, bem como a comunicação de diligência, farse-ão:
I - mediante ciência da parte, efetivada por servidor designado, por meio eletrônico, fac-símile, telegrama ou qualquer outra forma, desde que fique confirmada inequivocamente a entrega da comunicação ao destinatário;
II - mediante carta registrada, com aviso de recebimento que comprove a entrega no endereço do destinatário;
III - por edital publicado no Diário Oficial da União, quando o seu destinatário não for localizado
 (...) 
Art. 3º As comunicações serão dirigidas ao responsável, ou ao interessado, ou ao dirigente de órgão ou entidade, ou ao representante legal ou ao procurador constituído nos autos, com poderes expressos no mandato para esse fim, por meio de:
I - correio eletrônico, fac-símile ou telegrama;
II - servidor designado;
III - carta registrada, com aviso de recebimento;
IV - edital publicado no Diário Oficial da União, quando o seu destinatário não for localizado, nas hipóteses em que seja necessário o exercício de defesa.
Art. 4º. Consideram-se entregues as comunicações:
I - efetivadas conforme disposto nos incisos I e II do artigo anterior, mediante confirmação da ciência do destinatário;
II - realizadas na forma prevista no inciso III do artigo anterior, com o retorno do aviso de recebimento, entregue comprovadamente no endereço do destinatário;
III - na data de publicação do edital no Diário Oficial da União, quando realizadas na forma prevista no inciso IV do artigo anterior.
§ 1º O endereço do destinatário deverá ser previamente confirmado mediante consulta aos sistemas disponíveis ao Tribunal ou a outros meios de informação, a qual deverá ser juntada ao respectivo processo.
 (...) 
49.	 Extrai-se das normas transcritas que a validade da citação via postal não depende de que o aviso de recebimento seja assinado pelo próprio destinatário da comunicação, o que dispensa, no caso em tela, a entrega do AR em 'mãos próprias'. A exigência da norma é no sentido de o Tribunal verificar se a correspondência foi entregue no endereço correto, residindo aqui a necessidade de certeza inequívoca. 
50.	 Não é outra a orientação da jurisprudência do TCU, conforme entendimento adotado nos Acórdão 3648/2013-TCU-Segunda Câmara, Relator José Jorge; 1019/2008-TCU-Plenário, Relator Benjamin Zymler; e 1526/2007TCUPlenário, Relator Aroldo Cedraz, dentre muitos outros.
51.	 A validade do critério de comunicação processual do TCU foi referendada pelo Supremo Tribunal Federal, nos termos do julgamento do MS-AgR 25.816/DF, por meio do qual se afirmou a desnecessidade da ciência pessoal do interessado, entendendo-se suficiente a comprovação da entrega do 'AR' no endereço do destinatário.
52.	 No caso vertente, a citação do Sr. Eduardo Tadeu Pereira se deu em endereços provenientes de pesquisas de endereços realizadas pelo TCU, porquanto, devido ao insucesso de realizar a citação em endereços constantes na base de dados da Receita custodiada pelo TCU (peça 62) , buscou-se a notificação em endereços provenientes das bases de dados públicas custodiadas pelo TCU (ofício 18596/2022 - Seproc (peça 64) , origem no sistema da Receita Federal e ofício 18597/2022 - Seproc (peça 63) , origem no sistema do TSE) e das bases de dados do próprio TCU. Os avisos de recebimento às peças 65 e 66 comprovam a validade da citação.
53.	 Nos processos do TCU, a revelia não autoriza a presunção de veracidade das imputações de irregularidade levantadas contra os responsáveis (Acórdão 1009/2018-TCU-Plenário, Relator Bruno Dantas; 2369/2013-TCU-Plenário, Relator Benjamin Zymler e 2449/2013-TCU-Plenário, Relator Benjamin Zymler) . Dessa forma, a avaliação da responsabilidade do agente e o juízo de mérito das contas não pode prescindir da prova existente no processo ou para ele carreada. 
54.	 Ao não apresentar sua defesa, o responsável não se desincumbiu do ônus de comprovar a regular aplicação dos recursos sob sua responsabilidade, em afronta às normas que impõem aos gestores públicos a obrigação legal de, sempre que demandados pelos órgãos de controle, apresentar os documentos que demonstrem a correta utilização das verbas públicas, a exemplo do contido no art. 93 do Decreto-Lei 200/1967: 'Quem quer que utilize dinheiros públicos terá de justificar seu bom e regular emprego na conformidade das leis, regulamentos e normas emanadas das autoridades administrativas competentes.' 
55.	 Mesmo as alegações de defesa não sendo apresentadas, considerando o princípio da verdade real que rege os processos de competência desta Corte de Contas, procurou-se buscar, em manifestações do responsável na fase interna desta Tomada de Contas Especial, se havia algum argumento que pudesse ser aproveitado a seu favor. 
56.	 Os argumentos apresentados na fase interna (peças 24, 25, 26, 27, 28, 29, 30, 31, 32, 33, 34, e 35) não elidem integralmente as irregularidades apontadas pelo Denasus, conforme análises contidas no relatório complementar à peça 3.
57.	 Em se tratando de processo em que a parte interessada não se manifestou acerca das irregularidades imputadas, não há elementos para que se possa efetivamente aferir e reconhecer a ocorrência de boa-fé na conduta do responsável, podendo este Tribunal, desde logo, proferir o julgamento de mérito pela irregularidade das contas, conforme os termos dos §§ 2º e 6º do art. 202 do Regimento Interno do TCU. (Acórdão 2064/2011-TCU-Primeira Câmara (Relator Ubiratan Aguiar) , 6.182/2011-TCU-1ª Câmara (Relator Weber de Oliveira) , 4.072/2010-TCU-1ª Câmara (Relator Valmir Campelo) , 1.189/2009-TCU-1ª Câmara (Relator Marcos Bemquerer) , 731/2008-TCU-Plenário (Relator Aroldo Cedraz) .
58.	 Dessa forma, o Sr. Eduardo Tadeu Pereira deve ser considerado revel, nos termos do art. 12, § 3º, da Lei 8.443/1992, devendo as contas serem julgadas irregulares, condenando-o ao débito apurado.
Prescrição da Pretensão Punitiva
59.	 Vale ressaltar que a pretensão punitiva do TCU, conforme Acórdão 1441/2016-TCU-Plenário, Relator Benjamin Zymler, que uniformizou a jurisprudência acerca dessa questão, subordina-se ao prazo geral de prescrição indicado no art. 205 do Código Civil, que é de dez anos, contado da data de ocorrência da irregularidade sancionada, nos termos do art. 189 do Código Civil, sendo este prazo interrompido pelo ato que ordenar a citação, a audiência ou a oitiva do responsável.
60.	 No caso em exame, ocorreu a prescrição, uma vez que a irregularidade sancionada ocorreu em 28/12/2005, e o ato de ordenação da citação ocorreu em 3/5/2022.
CONCLUSÃO
61.	 Em face da análise promovida na seção 'Exame Técnico', verifica-se que o Sr. Eduardo Tadeu Pereira, apesar de regularmente citado, não apresentou alegações de defesa, configurando-se a revelia, nos termos do § 3º, do art. 12, da Lei 8.443/1992. Ademais, inexistem nos autos elementos que demonstrem a boa-fé do responsável ou a ocorrência de outras excludentes de culpabilidade.
62.	 Verifica-se também que houve a prescrição da pretensão punitiva, conforme análise já realizada.
63.	 Tendo em vista que não constam dos autos elementos que permitam reconhecer a boa-fé do responsável, devem ser julgadas irregulares as suas contas, nos termos do art. 202, § 6º, do Regimento Interno do TCU, com a imputação do débito atualizado monetariamente e acrescido de juros de mora, nos termos do art. 202, § 1º do Regimento Interno do TCU, descontado o valor eventualmente recolhido.
64.	 Quanto ao então secretário de municipal de finanças, Sr. José Luis Pio Romera, a análise da documentação de execução de despesas juntada aos autos permite concluir que não há elementos probatórios que suportem sua responsabilização pelos ilícitos geradores do dano ao erário como proposto pelo tomador de contas. Cumpre propor, portanto, a exclusão da responsabilidade do referido agente destas contas especiais.
PROPOSTA DE ENCAMINHAMENTO
65.	 Diante do exposto, submetem-se os autos à consideração superior, propondo, ao Tribunal:
a) excluir a responsabilidade do Sr. José Luis Pio Romera (CPF XXX.566.688-XX) desta tomada de contas especial;
b) considerar revel o responsável Sr. Eduardo Tadeu Pereira (CPF: XXX.134.788-XX) , para todos os efeitos, dando-se prosseguimento ao processo, com fulcro no art. 12, § 3º, da Lei 8.443/1992;
c) julgar irregulares, nos termos dos arts. 1º, inciso I, 16, inciso III, alíneas 'b' e 'c', da Lei 8.443/1992, c/c os arts. 19 e 23, inciso III, da mesma Lei, as contas do responsável Eduardo Tadeu Pereira (CPF XXX.134.788-XX) , condenando-o ao pagamento das importâncias a seguir especificadas, atualizadas monetariamente e acrescidas dos juros de mora, calculadas a partir das datas discriminadas até a data da efetiva quitação do débito, fixando-lhe o prazo de quinze dias, para que comprove, perante o Tribunal, o recolhimento das referidas quantias aos cofres do Fundo Nacional de Saúde - MS, nos termos do art. 23, inciso III, alínea 'a', da citada lei, c/c o art. 214, inciso III, alínea 'a', do Regimento Interno do TCU.
Débitos relacionados ao responsável Eduardo Tadeu Pereira (CPF: XXX.134.788-XX) :
	Data de ocorrência
	Valor histórico (R$) 

	26/1/2005
	29.741,18

	4/2/2005
	18.069,22

	16/2/2005
	600,72

	2/3/2005
	42.877,73

	2/3/2005
	1.555,15

	4/3/2005
	19.365,78

	30/3/2005
	33.227,62

	31/3/2005
	1.205,15

	13/4/2005
	12.113,83

	3/5/2005
	38.664,97

	3/5/2005
	1.402,36

	11/5/2005
	31.057,57

	2/6/2005
	13.368,67

	6/6/2005
	40.740,07

	6/6/2005
	844,35

	20/6/2005
	42.186,18

	21/6/2005
	1.530,07

	4/7/2005
	24.258,83

	19/7/2005
	48.250,00

	19/7/2005
	1.750,00

	11/8/2005
	27.796,70

	16/8/2005
	7.250,00

	9/9/2005
	15.816,23

	22/9/2005
	42.750,00

	22/9/2005
	7.250,00

	7/10/2005
	18.623,31

	17/10/2005
	42.750,00

	17/10/2005
	7.250,00

	14/11/2005
	21.404,12

	23/11/2005
	42.750,00

	28/12/2005
	38.475,00

	28/12/2005
	6.525,00

Valor atualizado do débito (com juros) , em 2/8/2022: R$ 3.071.095,76.
d) autorizar, desde logo, a cobrança judicial das dívidas, caso não atendida a notificação, na forma do disposto no art. 28, inciso II, da Lei 8.443/1992;
e) autorizar também, desde logo, se requerido, com fundamento no art. 26, da Lei 8.443, de 1992, c/c o art. 217, §1º, do Regimento Interno do TCU, o parcelamento das dívidas em até 36 parcelas, incidindo, sobre cada parcela, corrigida monetariamente, os correspondentes acréscimos legais, fixando-lhe o prazo de quinze dias, a contar do recebimento da notificação, para comprovar, perante o Tribunal, o recolhimento da primeira parcela, e de trinta dias, a contar da parcela anterior, para comprovar o recolhimento das demais parcelas, devendo incidir, sobre cada valor mensal, atualizado monetariamente, os juros de mora devidos, na forma prevista na legislação em vigor, alertando o responsável de que a falta de comprovação do recolhimento de qualquer parcela importará o vencimento antecipado do saldo devedor, nos termos do § 2º do art. 217 do Regimento Interno deste Tribunal;
f) enviar cópia do Acórdão a ser prolatado à Procuradoria da República no Estado de São Paulo, nos termos do § 3º do art. 16 da Lei 8.443/1992, c/c o § 7º do art. 209 do Regimento Interno do TCU, para adoção das medidas cabíveis;
g) enviar cópia do Acórdão que vier a ser proferido ao Fundo Nacional de Saúde - MS e ao responsável, para ciência;
h) informar à Procuradoria da República no Estado de São Paulo, ao Fundo Nacional de Saúde - MS e ao responsável que a presente deliberação, acompanhada do Relatório e do Voto que a fundamenta, está disponível para a consulta no endereço www.tcu.gov.br/acordaos, além de esclarecer que, caso requerido, o TCU poderá fornecer, sem custos, as correspondentes cópias, de forma impressa; e
i) informar à Procuradoria da República no Estado de São Paulo que, nos termos do parágrafo único do art. 62 da Resolução TCU 259/2014, os procuradores e membros do Ministério Público credenciados nesta Corte podem acessar os presentes autos de forma eletrônica e automática, ressalvados apenas os casos de eventuais peças classificadas como sigilosas, as quais requerem solicitação formal".
2.	Na sequência, reproduzo o parecer do Ministério Público junto ao TCU (peça 73) , na pessoa da Procuradora-Geral Cristina Machado da Costa e Silva, que manifesta, com as vênias de estilo, no sentido de que seja reconhecida a prescrição das pretensões punitiva e ressarcitória, extinguindo-se o presente processo, com fulcro no art. 11 da Resolução-TCU 344/2022 c/c o art. 212 do Regimento Interno do TCU: 
"Trata-se de Tomada de Contas Especial instaurada pelo Fundo Nacional de Saúde - MS em desfavor, originalmente, do Senhor José Luis Pio Romera, em razão da não comprovação da regular aplicação dos recursos do SUS/Piso da Assistência Básica repassados ao Fundo Municipal de Saúde de Várzea Paulista/SP, no período de 1/1/2005 a 31/12/2005.
2.	Na instrução preliminar (peça 60) , a unidade técnica concluiu não haver evidências de responsabilidade do Sr. José Luis Pio Romera, então secretário de finanças, e sim do Sr. Eduardo Tadeu Pereira, ex-prefeito, uma vez que apenas esse último autorizou os pagamentos.
3.	Promovida a citação do Sr. Eduardo Tadeu Pereira, caracterizou-se sua revelia. 
4.	Nesta etapa processual, a unidade técnica propõe julgar irregulares as contas do referido responsável e condená-lo ao recolhimento do débito apurado nos autos.
5.	Importante mencionar que, em preliminar, a unidade técnica concluiu que o longo decurso de tempo desde os fatos não prejudicou a ampla defesa e o contraditório, tendo em vista que houve notificação do município na fase interna da TCE, respondida pelo Sr. Eduardo Tadeu Pereira.
6.	Por outro lado, reconheceu a prescrição da pretensão punitiva com base nos critérios do Acórdão 1441/2016-TCU-Plenário.
7.	Anuímos à análise da unidade técnica quanto à inclusão do Sr. Eduardo Tadeu Pereira no polo passivo desta TCE, em lugar do Sr. José Luis Pio Romera, bem como em relação às questões principais de mérito.
8.	Divergimos, todavia, quanto à ausência de prejuízo à defesa e à análise da prescrição.
9.	De fato, o Sr. Eduardo Tadeu Pereira teve conhecimento das irregularidades apuradas, uma vez que, em 18/8/2009, ainda prefeito, respondeu à notificação para apresentação de defesa ao relatório preliminar de auditoria.
10.	 Ocorre que a notificação por ele respondida havia sido dirigida ao sr. José Luis Pio Romera, ex-secretário de finanças (peças 14 e 24) , que fora arrolado como responsável durante toda a fase interna da TCE. 
11.	 Como consequência, apesar da defesa inicial apresentada, o Sr. Eduardo Tadeu Pereira não foi notificado, e nem sequer arrolado como responsável pelas irregularidades, até 24/5/2022, quando veio a ser citado no âmbito do TCU.
12.	 Nota-se, portanto, que se passaram quase treze anos desde a apresentação da defesa inicial, para que o responsável em questão viesse a ser instado novamente a se defender, sem que, nesse período, o ex-prefeito tivesse sido informado sobre a rejeição parcial da defesa anterior e nem mesmo sido considerado como responsável pelas irregularidades remanescentes.
13.	 Posto esse contexto, não é razoável exigir que o responsável tivesse conservado por tanto tempo documentação suficiente para apresentação de nova defesa, se nem sequer fora apontado como responsável pelas irregularidades.
14.	 Assim, um desfecho possível para o presente processo é o seu encerramento por ausência de pressuposto para prosseguimento válido e regular, diante do prejuízo ao contraditório e à ampla defesa em razão do longo decurso de tempo sem notificação/citação do responsável.
15.	 Sem prejuízo, diante do princípio da primazia da decisão de mérito (art. 488 do CPC) , passa-se ao exame da prescrição, que, no caso, também favorece o responsável.
16.	 Como se sabe, a jurisprudência do STF vem se estabelecendo no sentido de que a prescrição das pretensões decorrentes da atuação do TCU, sejam punitivas ou de ressarcimento, é regulada pela Lei 9.873/1999 (MS 36780, 36810, 37847, 36054 e 37373, dentre outros) , posição que vínhamos defendendo, combinada com o termo inicial fixado segundo entendimento adotado no voto condutor do julgamento da ADI 5509, também pelo STF.
17.	 Recentemente, acolhendo na essência essa orientação, o TCU aprovou a Resolução 344/2022, que regulamenta a prescrição das pretensões punitiva e de ressarcimento relacionadas à atuação dessa Corte.
18.	 No caso sob exame, as irregularidades foram identificadas em auditoria do Denasus, órgão que exercia atribuições típicas de controle interno no Ministério da Saúde na época (art. 30 do Decreto 5.974/2006) , cujo relatório foi concluído em 25/7/2008 (peça 2) . Assim, iniciou-se na referida data o prazo prescricional, nos termos do art. 4.º, IV, da Resolução TCU 344/2022.
19.	 Diversas causas interruptivas podem ser mencionadas, como o relatório que analisou os esclarecimentos apresentados em nome do município pelo responsável Eduardo Tadeu Pereira, emitido em 21/11/2012 (peça 3) .
20.	 Contudo, nenhuma causa de interrupção se identifica entre a data de emissão do relatório de verificação do cumprimento de termo de ajustamento sanitário, em 22/7/2013 (peça 6) , e a data de emissão do Parecer 176/2019, que determinou a notificação do responsável, em 8/5/2019 (peça 8) .
21.	 Constata-se, portanto, a consumação da prescrição das pretensões punitiva e de ressarcimento, diante da superação do prazo quinquenal entre 22/7/2013 e 8/5/2019, sem que se observem causas interruptivas neste intervalo.
22.	 Reconhecida a prejudicial de mérito da prescrição, resta fulminada a pretensão do Tribunal de obter o ressarcimento do dano ao erário e/ou aplicar sanções legais aos responsáveis.
23.	 Ante todo o exposto, com as devidas vênias por divergir da Unidade Técnica, esta representante do Ministério Público de Contas manifesta-se no sentido de que seja reconhecida a prescrição das pretensões punitiva e ressarcitória, extinguindo-se o presente processo, com fulcro no art. 11 da Resolução-TCU 344/2022 c/c o art. 212 do Regimento Interno do TCU".
3.	É o relatório.

não há.

Procuradora-Geral Cristina Machado da Costa e Silva.

TOMADA DE CONTAS ESPECIAL. NÃO COMPROVAÇÃO DA APLICAÇÃO DE RECURSOS DO SISTEMA ÚNICO DE SAÚDE/PISO DA ASSISTÊNCIA BÁSICA REPASSADOS PELA UNIÃO POR MEIO DO FUNDO NACIONAL DE SAÚDE/MS AO FUNDO MUNICIPAL DE SAÚDE DE VÁRZEA PAULISTA/SP NO PERÍODO DE 1/1/2005 A 31/12/2005. CITAÇÃO. REVELIA. PRESCRIÇÃO, RESOLUÇÃO TCU 344/2022. ARQUIVAMENTO. CIÊNCIA.

TOMADA DE CONTAS ESPECIAL (TCE)

Unidade de Auditoria Especializada em Tomada de Contas Especial (AudTCE).

Inicialmente, registro que atuo nestes autos em sucessão ao Ministro Raimundo Carreiro (art. 152A do RI/TCU) .
2.	Em análise tomada de contas especial instaurada pelo Fundo Nacional de Saúde - MS, em desfavor, originalmente, do Sr. José Luís Pio Romera (CPF 048.566.688-03) , em razão de não comprovação da regular aplicação dos recursos do Sistema Único de Saúde/Piso da Assistência Básica repassados pela União por meio do Fundo Nacional de Saúde/MS ao Fundo Municipal de Saúde de Várzea Paulista/SP no período de 1/1/2005 a 31/12/2005.
3.	Conforme PARECER Nº 176/2019-AAPDR/CGAUD/DENASUS/SGEP/MS, de 8/5/2019, peça 8, o presente processo decorre da Auditoria nº 7391 realizada na Secretaria Municipal de Saúde de Várzea Paulista/SP pela Divisão de Auditoria no Estado de São Paulo que, de acordo com a regra anterior à edição da Lei Complementar nº 141, de 13/01/2012, foi encaminhado ao Fundo Nacional de Saúde - FNS/SE/MS para adoção dos procedimentos visando à devolução de recursos financeiros de origem federal. 
4.	No Relatório Final da Auditoria, homologado em 11/9/2009, peça 2, foi impugnado o valor total de R$ 1.019.237,08, sendo: R$ 62.725,16 passiveis de celebração de Termo de Ajuste Sanitário - TAS e R$ 956.511,92 caracterizado como prejuízo. 
5.	Posteriormente foi elaborado Relatório Complementar, validado em 21/11/2012, peça 3, reduzindo o valor originalmente impugnado para R$ 983.073,68, sendo R$ 301.623,87, que foi objeto de Termo de Ajuste Sanitário - TAS, Processo nº 25004.001922/2010-13, executado em sua totalidade conforme relatório de verificação do TAS nº 180, peça 6, e o restante no valor de R$ 681.449,81 classificado como prejuízo.
6.	Na instrução inicial (peça 59) , a então Secretaria de Controle Externo de Tomada de Contas Especial - SecexTCE, atual Unidade de Auditoria Especializada em Tomada de Contas Especial - AudTCE, concluiu não haver evidências de responsabilidade do Sr. José Luís Pio Romera, então secretário de finanças, e sim do Sr. Eduardo Tadeu Pereira, ex-prefeito, uma vez que apenas esse último autorizou os pagamentos.
7.	Promovida a citação do Sr. Eduardo Tadeu Pereira, caracterizou-se sua revelia. 
8.	Em razão do exposto, a unidade técnica propõe julgar irregulares as contas do referido responsável e condená-lo ao recolhimento do débito apurado nos autos. 
9.	Por seu turno, o MP/TCU, com as devidas vênias por divergir da unidade técnica, manifesta-se no sentido de que seja reconhecida a prescrição das pretensões punitiva e ressarcitória, extinguindo-se o presente processo, com fulcro no art. 11 da Resolução-TCU 344/2022 c/c o art. 212 do Regimento Interno do TCU.
10.               Observo que a instrução da AudTCE é de 3/8/2022, anterior portanto à regulamentação da prescrição pelo Tribunal, operada pela Resolução TCU 344/2022, de 11/10/2022.
11.	Assiste razão ao Ministério Público de Contas.
12.	Após a validação do Relatório Complementar em 21/11/2012, peça 3, que fixou em definitivo o valor do prejuízo em R$ 681.449,81, objeto dos presentes autos, somente em 8/5/2019, por meio do mencionado PARECER Nº 176/2019-AAPDR/CGAUD/DENASUS/SGEP/MS, o Denasus, a partir da instituição de força-tarefa (Memorando nº 2/2018/CGAUD/DENASUS/SGEP/MS, de 07/06/2018) , com objetivo de dar prosseguimento aos processos de proposição de devolução, voltou a tratar do assunto, determinando a notificação do agente responsabilizado na Auditoria nº 7391. 
13.	A notificação foi operacionalizada por meio de publicação de edital no Diário Oficial da União de 3/7/2019, peça 23, em razão do insucesso na entrega do Ofício nº 228/2019/AAPDR/CGAUD/DENASUS/SGEP/MS, de 10/5/2019, peça 18, conforme despacho de 22/8/2019, peça 9.
14. 	Desta forma, acolho a proposta do MP/TCU, posto que há de se reconhecer a ocorrência da prescrição prevista na Resolução TCU 344/2022, devendo o processo ser arquivado com base no art. 11 do mesmo normativo.
15.	Assim, voto para que o Tribunal adote a minuta de acórdão que ora submeto à apreciação deste Colegiado.
TCU, Sala das Sessões, em 30 de maio de 2023.
ANTONIO ANASTASIA 
Relator